【裁判字號】    95,上,119
【裁判日期】    951011
【裁判案由】    塗銷所有權移轉登記
【裁判全文】
臺灣高等法院臺南分院民事判決  95年度上字第119號
    上  訴  人  丙○○
                乙○○
                己○○○
                丁○○
                戊○○
    共      同
    訴訟代理人  施登煌律師
    被上訴人    辛○○
    訴訟代理人  葉榮棠律師
上列當事人間請求塗銷所有權移轉登記事件，上訴人對於中華民
國九十五年五月五日臺灣雲林地方法院第一審判決（九十四年度
訴字第四四三號）提起上訴，本院於九十五年九月二十六日言詞
辯論終結，判決如下：
      主      文
原判決廢棄。
被上訴人應將附表所示不動產，由雲林縣北港地政事務所於民國
九十四年六月二十三日，以買賣為原因所為所有權移轉登記予以
塗銷。
第一、二審訴訟費用由被上訴人負擔。
      事  實  及  理  由
一、按訴之變更或追加，係指訴訟之當事人、訴訟標的、聲明中
    ，有一變更或追加者謂之；至於不變更訴訟標的，而補充或
    更正事實上或法律上之陳述者，非為訴之變更或追加，自屬
    當然；本件上訴人於原審係主張：附表所示土地及房屋（下
    稱系爭房地）原係訴外人林連興所有，林連興已於民國九十
    四年六月七日死亡，渠等均係其法定繼承人；林連興生前並
    無出售系爭房地予被上訴人之真意，為被上訴人所明知，依
    民法第八十六條規定，雙方間就系爭房地所為之買賣契約為
    無效，被上訴人應塗銷系爭房地之所有權移轉登記（原審卷
    五至九頁）；嗣於本院審理時則陳稱：「本件物權移轉契約
    應屬無效，渠等已於九十四年六月七日依繼承而成為系爭房
    地之所有權人，雖未辦理繼承登記，不影響渠等權益」等語
    （本審卷六二頁、六三頁）；是就上訴人起訴請求被上訴人
    塗銷爭房地之所有權移轉登記者，核係主張系爭買賣之物權
    行為具有無效原因，則不論其主張之無效原因為何，其於原
    審既已主張係訴外人林連興之法定繼承人，自有本於系爭房
    地所有權人地位行使權利之意思至明；其後上訴人於本審陳
    稱：「本件物權移轉契約應屬無效」等語，雖其主張系爭房
    地所有權移轉登記法律行為之無效原因，與原審之主張原因
    略有不同，惟就本件訴訟標的法律關係言，上訴人仍係本於
    所有權人地位，而行使塗銷系爭房地所有權移轉登記之請求
    權則一。上訴人於本審所為上開陳述，核係補充或更正法律
    上之陳述而己，並非訴之變更或追加。被上訴人抗辯不同意
    上訴人所為訴之追加云云，核係誤會，先予敘明。
二、上訴人主張：系爭房地原係訴外人林連興所有，林連興已於
    九十四年六月七日死亡，渠等係其法定繼承人，系爭房地即
    時歸渠等繼承取得，詎系爭房地竟由第三人於九十四年六月
    二十三日，以買賣為原因向雲林縣北港地政事務所辦理所有
    權移轉予被上訴人名下；惟訴外人林連興並無出賣系爭房地
    之真意，僅係委託第三人甲○○向他人抵押借款而已，此情
    為被上訴人所明知，雙方間之買賣契約為無效，系爭以買賣
    為原因，所為所有權移轉登記應予塗銷。縱訴外人林連興訂
    立之「專任委託銷售契約書」為真正，然訴外人林連興死亡
    後，其法律上人格已消滅，委任關係並因之而消滅，林連與
    生前所為授權，迄至其死亡時已失其效力。第三人在其死亡
    後代為之系爭房地所有權移轉行為亦屬無效。且縱系爭買賣
    預約書由林連興授權第三人甲○○代為簽訂，惟林連興死亡
    後，其後之所有權移轉契約書，均應以林連興之繼承人名義
    簽訂，被上訴人僅可本於買賣預約書，向林連興之繼承人即
    渠等請求訂立所有權物權移轉契約，乃其未此之為，系爭房
    地之物權移轉契約應屬無效；渠等係系爭房地之所有權人，
    不因尚未辦理繼承登記而有不同；為此，本於系爭房地所有
    人地位，求為命：被上訴人應將附表所示之不動產，於九十
    四年六月二十三日由雲林縣北港地政事務所，以買賣為原因
    所為所有權移轉登記予以塗銷之判決；原審為其敗訴判決，
    尚有未合；並聲明：(一)原判決廢棄。(二)被上訴人應將附表所
    示不動產，由雲林縣北港地政事務所於九十四年六月二十三
    日，以買賣為原因所為所有權移轉登記予以塗銷。(三)第一、
    二審訴訟費用由被上訴人負擔。
三、被上訴人則以：訴外人林連興委由第三人甲○○與伊接洽售
    屋事宜，嗣雙方達成以二百萬元買賣之合意，伊即於九十四
    年六月六日至林連興住處，將定金一百八十萬元當場點交林
    連興收受，林連興則將「專任委託銷售契約書」、印鑑證明
    、印鑑、所有權狀，及土地銀行設定之他項權利相關資料一
    併交付予伊，雙方並約定於同年月七日上午至代書處辦理過
    戶事宜，林連興並委託及授權第三人甲○○處理相關事務，
    並無心中保留情事，上訴人並未舉證證明林連興有何心中保
    留及伊知情之事實，所辯僅係臆測之詞；且本件不動產房地
    買賣預約書、房地買賣移轉所有權契約書、土地及房屋登記
    申請書均於林連興尚未死亡之前即已完成，雙方已有所有權
    移轉之合意，並非無效，其後地政事務所之審查行政作業與
    林連興是否已死亡無關，並不影響所有權移轉登記之效力。
    且本件係辦理土地登記，較諸受任辦理登記之原因行為有較
    強之繼續性，第三人甲○○與林連興間之委任關係，不因林
    連興死亡而消滅。系爭房地所有權移轉登記係基於林連興生
    前授權，其登記並未違背林連興之本意，第三人甲○○代辦
    本件所有權移轉登記行為，自不因林連興死亡而為無權代理
    。更且土地登記規則第一百零二條第一項亦明定，如登記義
    務人於申報登記前死亡時，得僅由權利人敘明理由單獨申請
    登記。上訴人亦不得以訴外人林連興死亡為無效之原因，而
    訴請塗銷系爭房地所有權移轉登記等情詞，資為抗辯；並聲
    明：(一)上訴駁回。(二)第二審訴訟費用由上訴人負擔。
四、兩造不爭執之事實：
（一）附表所示土地及二層樓房之建物，原係訴外人林連興所有
      ，由雲林縣北港地政事務所於九十四年六月二十三日，以
      買賣為原因，辦理所有權移轉登記予被上訴人辛○○名下
      。
（二）訴外人林連興於九十四年六月七日下午一時死亡，未婚無
      子嗣，上訴人丙○○、乙○○、己○○○、丁○○、戊○
      ○等五人係林連興之兄姊，為林連興之法定繼承人
（三）系爭「專任委託銷售契約書」上林連興之簽名，經法務部
      調查局鑑定結果，確係林連興本人之簽名。
（四）上開事實，有上訴人於原審提出而為被上訴人所不爭之林
      連興死亡證明書、除戶戶籍謄本、繼承系統表、上訴人之
      戶籍謄本等件為證（原審卷十頁、十二頁至二三頁），且
      有系爭房地登記謄本，及雲林縣地政事務所於九十四年十
      二月一日，以北地一字第０九四００一二二八八號函檢送
      辦理系爭房地所有權移轉登記之相關資料（原審卷四二頁
      至四四頁、一一０頁至一二九頁），併法務部調查局九十
      五年三月六日調科貳字第０九五０００七二六七０號鑑定
      通知書影本（原審卷證物袋）存卷可稽，且為兩造所不爭
      ，均堪信實。
五、上訴人另主張：訴外人林連興於九十四年六月七日下午一時
    死亡後，系爭房地所有權即歸渠等繼承取得，林連興生前並
    無出售系爭房地之真意，為被上訴人所明知，系爭房地買賣
    契約及所有權移轉登記行為應屬無效。縱林連興授權第三人
    代為簽立系爭房地買賣契約及辦理所有權移轉登記，惟林連
    興既已死亡，委任關係即歸消滅，受任人逕以林連興名義所
    為系爭所有權移轉登記行為，不生效力，渠自得本於所有權
    人地位，訴請被上訴人塗銷系爭不動產所有權移轉登記等語
    ，則為被上訴人否認，並以上情置辯；是訴外人林連興是否
    委任第三人處理系爭房地之買賣事務？委任關係是否因林連
    興死亡而消滅？系爭房地所為買賣之所有權移轉登記物權行
    為，是否具有無效原因？厥為本件首應審究之爭點。
六、本件被上訴人固抗辯：訴外人林連興將系爭房地委託甲○○
    居間仲介，以總價款二百萬元出售予被上訴人，被上訴人於
    九十四年六月六日已將定金一百八十萬元點交林連興收受，
    林連興則將「專任委託銷售契約書」、印鑑證明、印鑑、所
    有權狀，及土地銀行設定之他項權利等相關資料一併交付予
    伊，並委託及授權第三人甲○○處理系爭房地買賣相關事務
    乙情，除據證人即代書庚○○於原審（原審卷九十四頁反面
    、九十五頁）及本院審理時（本審卷五七頁至五八頁）到場
    供證，及證人即系爭房地買賣居間人甲○○於本院審理時結
    證明確（本審卷五五頁至五六頁）外，且有被上訴人於原審
    提出之「專任委託銷售契約書」、「不動產買賣預約契約書
    」等件在卷（原審卷五四頁至五六頁）可參；上訴人雖否認
    上開契約書之真正，惟上開「專任委託銷售契約書」上之「
    林連興」之簽名，經送法務部調查局鑑定結果，與訴外人林
    連興留存在第三人華南商業銀行嘉義分行及北港信用合作社
    等金融機構之「印鑑卡」上「林連興」三字之簽名字跡筆畫
    特徵相同乙情，並經雲林地檢署囑託法務部調查局鑑定明確
    ，有原審調閱雲林地檢署九十四年度核退偵字第一六六號偵
    查卷，並影印鑑定通知書存卷（影本存放原審卷證物袋）可
    按，兩造對於上開鑑定通知書之真正復未爭執，堪信上開「
    專任委託銷售契約書」確係訴外人林連興所親簽，則依民事
    訴訟法第三百五十八條第一項規定，應推定上開「專任委託
    銷售契約書」之私文書為真正；參以證人甲○○、庚○○上
    開證述情節均相吻合，其二人之證述復與上開「專任委託銷
    售契約書」記載內容大致相合，且無違背一般常情或經驗法
    則，其二人上開證述內容亦堪採信等情以觀，堪認被上訴人
    上開抗辯，與實情相符，其所為上開抗辯堪信為真實。
七、惟按委任關係，除契約另有訂定，或因委任事務之性質不能
    消滅者外，因當事人一方死亡而消滅，此觀民法第五百五十
    條規定至明；查：
（一）訴外人林連興將系爭房地委託甲○○居間仲介出售，雙方
      並簽立上開「專任委託銷售契約書」，已如上述；且訴外
      人林連興應依「專任委託銷售契約書」所示，與甲○○委
      託條件洽妥之客戶簽定買賣契約書乙情，此觀上開「專任
      委託銷售契約書」第條第五項第一款規定亦明（原審卷
      一四七頁反面）。
（二）又證人即居間人甲○○，及代書庚○○於本院行準備程序
      時到場，甲○○證述：「【不動產房地買賣預約書】上林
      連興印章係伊蓋的，因林連興已和對方講好，錢也拿到了
      ，【土地登記申請書】是由伊送件，資料是庚○○寫的。
      林連興是九十四年六月七日死亡，伊當天晚上就知道，六
      月八日有告訴被上訴人，請他轉達庚○○」等語（本審卷
      五五頁、五六頁）；庚○○則結證：「契約是在我家由甲
      ○○、辛○○訂立的，林連興未到。【不動產房地買賣預
      約書】是我寫的，買主、賣主、仲介人名字也是我寫的，
      後來我給他們看完沒問題後，林連興的印章是由甲○○拿
      出來蓋的；甲○○送件的資料是我寫的，是在九十四年六
      月二十一日送件。辛○○於九十四年六月八日下午六、七
      點到我事務所說林連興已死亡，但我在六月八日即已申報
      土地增值稅，所以請辛○○向甲○○轉達，向林連興的家
      屬說明本件已買賣的事實，案子也要繼續辦理。」等語（
      本審卷五七頁、五八頁）。
（三）至於系爭房地係由第三人甲○○代理兩造，於九十四年六
      月二十一日提出相關文件，向雲林縣北港地政事務所申辦
      所有權移轉登記，經該所以北地資字第０七一五００號收
      件受理，而於同年月二十三日登記完畢乙情，亦有雲林縣
      北港地政事務所於九十四年十二月一日，以北地一字第０
      九四００一二二八八號函，檢送辦理系爭房地所有權移轉
      登記相關文件存卷（原審卷一一０頁至一二０頁）可佐。
（四）綜上各情：
    (1)依訴外人林連興與第三人甲○○簽立之上開「專任委託銷
      售契約書」約定，林連興負有「與甲○○依委託條件洽妥
      之客戶簽定買賣契約書」之義務，被上訴人抗辯林連興即
      有委任甲○○處理後續系爭房地買賣相關事宜，及授予代
      理權者，核與常情相合，堪以信採。是訴外人林連興為出
      售系爭房地，而由第三人甲○○居間仲介，與被上訴人達
      成系爭房地買賣之合意，並委託甲○○處理系爭房地買賣
      之相關事宜，並授予代理權，而於九十四年六月七日上午
      簽訂系爭「不動產房地買賣預約書」之債權契約，於法並
      無不合，堪信系爭房地買賣之「債權契約」已成立生效。
    (2)惟訴外人林連興於九十四年六月七日下午一時死亡，受任
      人甲○○於當日晚上即已知悉委任人林連興死亡之事實，
      並將上情分別轉達被上訴人及代書庚○○等人，對於林連
      興與甲○○間，就處理系爭房地買賣相關事宜而成立之委
      任關係，足生消滅之效力。此等足以消滅委任關係之事由
      ，雖僅存在委任之林連興一方發生，惟受任之甲○○既已
      知情，即無民法第五百五十二條委任關係視為存續規定之
      適用。且其雙方訂立之上開「專任委託銷售契約書」復無
      特別約定，委任處理土地買賣事務之性質亦無不得消滅之
      情事，揆諸首開說明，委任人林連興委託第三人甲○○處
      理系爭房地之買賣事務之委任關係，因委任人林連興之死
      亡而消滅，代理權之授權亦因之而消滅。此外系爭委任關
      係之消滅，復無民法第五百五十一條規定，有害於委任人
      利益之虞而應由受任人繼續處理其事務之情形，乃甲○○
      未待林連興之法定繼承人進一步指示，即於同年六月二十
      一日以林連興之代理人資格，代為申辦系爭房地所有權移
      轉登記之物權行為，核係無權代理，上開物權行為於本人
      承認前不生效力；嗣本件上訴人既已否認上開物權行為，
      並訴請求被上訴人予以塗銷，則上開物權行為溯及於自始
      無效。
    (3)至於最高法院九十年度台上字第一九四六號判決要旨雖認
      ：受任辦理土地登記，較諸受任辦理登記之原因行為（如
      買賣、贈與等）有較強之繼續性，倘受任人係基於委任人
      生前之授權，代為辦理登記，則其登記既與現實之真實狀
      態相符合，復未違背委任人之本意，委任關係尚不因委任
      人於辦竣登記前死亡而告消滅。受任人代理委任人完成之
      登記行為即非無權代理者，惟該案判決係針對委任人死亡
      前申辦所有權移轉登記，而於委任人死亡後始由地政機關
      辦竣登記，此觀諸該案判決全文自明；上開最高法院判決
      之前提事實既與本件事實不同，被上訴人抗辯應予比附援
      引云云，即無足採。
    (4)被上訴人再抗辯：依土地登記規則第一百零二條第一項規
      定，登記義務人於申報登記前死亡時，得僅由權利人單獨
      申請登記云云；惟本件係由第三人甲○○以林連興之代理
      人資格，申辦系爭房地之所有權移轉登記，且林連興係於
      第三人代書申報土地移轉現值前死亡，業如上述，亦與上
      開規定「於申報土地移轉現值後，登記義務人於申請登記
      前死亡時」之情形並不相同，上開規定亦難援引為甲○○
      係有權代理已死亡之林連興，申辦系爭房地有權登記之依
      據；被上訴人上開抗辯亦不足採。
八、末按繼承人自繼承開始時，除本法另有規定外，承受被繼承
    人財產上之一切權利、義務，民法第一千一百四十八條前段
    定有明文；上訴人主張：系爭房地於九十四年六月七日訴外
    人林連興死亡時，仍登記在林連興名下，上訴人等均係其法
    定繼承人，已如上述，揆諸上開說明，系爭房地所有權應由
    上訴人等自斯時起繼承取得。系爭房地於九十四年六月二十
    一日，由甲○○代理訴外人林連興所為移轉所有權登記之物
    權行為，因林連興已死亡，甲○○原已取得之代理權並已消
    滅，所為無權代理之上開物權行為，復經取得系爭房地所有
    權之上訴人等否認，而溯及自始無效。從而，上訴人主張本
    於系爭房地所有人地位，求為命被上訴人應將附表所示不動
    產，由雲林縣北港地政事務所於九十四年六月二十三日，以
    買賣為原因所為所有權移轉登記予以塗銷之判決，核無不合
    ，應予准許。原審未予詳察，遽為上訴人敗訴之判決，尚有
    未洽。上訴意旨指摘原判決不當，求予廢棄改判，為有理由
    。爰由本院予以廢棄改判，如主文第二項所示。
九、本件事證已臻明確，兩造其他攻擊防禦方法與判決結果不生
    影響，爰不一一論述。
十、據上論結，本件上訴為有理由，依民事訴訟法第四百五十條
    、第七十八條，判決如主文。
中    華    民    國    95    年    10    月    11    日
                    民事第三庭
                                審判長法  官  陳  光  秀
                                      法  官  曾  平  杉
                                      法  官  李  文  賢
上為正本係照原本作成。
如對本判決上訴，須於判決送達後20日內向本院提出上訴狀，未
表明上訴理由者，應於上訴後20日內，向本院提出理由書（須附
繕本）。依法須繳納裁判費並應委任律師為訴訟代理人，始得上
訴。
中    華    民    國    95    年    10    月    12    日
                                      書記官  劉  清  洪
【附記】
民事訴訟法第466條之1：
(1)對於第二審判決上訴，上訴人應委任律師為訴訟代理人。但上
  訴人或其法定代理人具有律師資格者，不在此限。
(2)上訴人之配偶、三親等內之血親、二親等內之姻親，或上訴人
  為法人、中央或地方機關時，其所屬專任人員具有律師資格並
  經法院認為適當者，亦得為第三審訴訟代理人。
民事訴訟法第466之2：
上訴人無資力委任訴訟代理人者，得依訴訟救助之規定，聲請第
三審法院為之選任律師為其訴訟代理人。
                                                      J
┌────────────────────────────────────────────────────────────┐
│附表：                                                                                        九十五年度上字第一一九號  │
├──┬─────────────────────────┬─┬────────────┬─────────┬──────┤
│編號│        土          地      坐          落        │地│    面            積    │                  │            │
│    ├───┬────┬──┬────┬────────┤  ├──┬──┬──────┤  權  利  範  圍  │備        考│
│    │縣  市│鄉鎮市區○段  ○ ○  段 │  地        號  │目│公頃│公畝│  平方公尺  │                  │            │
├──┼───┼────┼──┼────┼────────┼─┼──┼──┼──────┼─────────┼──────┤
│１  │雲林縣│北港鎮  │北港│        │一五二二之四０  │建│    │    │八五．００  │全部              │            │
├──┼───┼────┼──┼────┼────────┼─┼──┼──┼──────┼─────────┼──────┤
│２  │雲林縣│北港鎮  │北港│        │一五二二之八九  │建│    │    │  一．００  │全部              │            │
└──┴───┴────┴──┴────┴────────┴─┴──┴──┴──────┴─────────┴──────┘
┌───────────────────────────────────────────────────────┐
│附表（建物）︰                                                                                                │
├──┬────┬──────┬────┬────┬────────────────────┬────┬────┤
│編號│建  號  │建物門牌    │基地坐落│建築式樣│  建  物  面  積  （單位：平方公尺）    │權利範圍│備  考  │
│    │        │            │        │主要建築├───┬───┬───┬────┬───┼────┼────┤
│    │        │            │        │材料及房│地面層│二樓  │騎樓  │        │合 計 │全部    │        │
│    │        │            │        │屋層數  │      │      │      │        │      │        │        │
│    │        │            │        │        │      │      │      │        │      │        │        │
├──┼────┼──────┼────┼────┼───┼───┼───┼────┼───┤        │        │
│１  │一八五八│雲林縣北港鎮○○○段一│加強磚造│43.05 │56.17 │12.30 │        │111.52│        │        │
│    │        │文明路一七三│五二二之│二層樓房│      │      │      │        │      │        │        │
│    │        │號          │四０地號│        │      │      │      │        │      │        │        │
│    │        │            │        │        │      │      │      │        │      │        │        │
└──┴────┴──────┴────┴────┴───┴───┴───┴────┴───┴────┴────┘


司法院資訊處製作；財團法人民間司法改革基金會備份。
